臺灣高等法院民事判決
109年度重上字第789號
上  訴  人  林正助  
訴訟代理人  陳敬穆律師
            謝亞哲律師
            朱一品律師
被  上訴人  林秋記  
上列當事人間請求移轉所有權登記等事件，上訴人對於中華民國
109年7月31日臺灣宜蘭地方法院108年度重訴字第40號第一審判
決提起上訴，本院於110年8月25日言詞辯論終結，判決如下：
    主      文
原判決關於駁回上訴人後開第二項之訴部分，暨訴訟費用之裁判
均廢棄。
上開廢棄部分，被上訴人應將坐落宜蘭縣○○鄉○○○段○○○地號土地
應有部分二分之一，移轉登記予上訴人。
其餘上訴駁回。
第一、二審訴訟費用由被上訴人負擔百分之九十三，餘由上訴人
負擔。 
    事實及理由
一、本訴部分：
　㈠上訴人主張：訴外人即兩造之父林春長於民國78年12月13日
    將其所有坐落宜蘭縣○○鄉○○○段000地號土地(重測前為○○○段
    ○○小段000-00地號，下稱系爭土地)各贈與兩造應有部分1/2
    ，然礙於稅賦及農地登記法令，乃就伊受贈之系爭土地1/2
    另與被上訴人成立借名契約(下稱系爭借名契約)，並於同日
    簽訂協議書(下稱系爭協議書)，約定將系爭土地全部登記為
    被上訴人所有。又為擔保伊對被上訴人之系爭借名契約債權
    ，兩造復於同日簽訂承諾書，約定設定抵押權，並於79年3
    月14日將系爭土地設定最高限額抵押新臺幣(下同)100萬元
    予伊(下稱系爭抵押權)。嗣系爭土地移轉登記之限制已刪除
    ，伊遂於107年12月13日終止系爭借名契約，並請求被上訴
    人將系爭土地應有部分1/2移轉登記予伊，詎被上訴人拒不
    為履行等情。為此，爰依民法第179條規定、類推適用民法
    第541條第2項規定，請求被上訴人將系爭土地應有部分1/2
    移轉登記予伊。
　㈡被上訴人則以：伊父親係將系爭土地全部贈與伊，至於設定
    系爭抵押權，係因上訴人表示避免遭其他兄弟偷賣，惟伊當
    時簽訂之承諾書並未填載設定抵押權之文號，約定日後需會
    同兩造及代書為補正，否則視同作廢，兩造間並無系爭借名
    契約存在等語，資為抗辯。
二、反訴部分：
　㈠被上訴人主張：兩造間並無債權債務關係存在，且系爭抵押
    權設定迄今逾29年，已罹於時效。爰本於所有人地位，求為
    命塗銷系爭抵押權登記。
　㈡上訴人則以：系爭抵押權係為擔保伊對被上訴人之系爭借名
    契約所生返還請求權，系爭抵押權因存續期間屆滿而確定，
    成為普通抵押權，而系爭抵押權所擔保之債權需待伊終止系
    爭借名契約後始得行使，故未罹於時效等語，資為抗辯。
三、原審就本訴及反訴部分均為上訴人敗訴之判決。上訴人不服
    ，提起上訴，上訴聲明：㈠原判決廢棄；㈡被上訴人應將系爭
    土地權利範圍1/2移轉登記予上訴人；㈢被上訴人在第一審之
    反訴駁回。被上訴人答辯聲明：上訴駁回。
四、上訴人主張兩造間存有系爭借名契約之法律關係，經其終止
    後，被上訴人應將系爭土地權利範圍1/2移轉登記予上訴人
    ，為被上訴人所否認，並以前揭情詞置辯。茲就兩造爭執之
    事項，論述如下：
　㈠本訴部分：
  　⒈按不動產借名登記契約，對該不動產之管理、使用、收益
      若何，悉依當事人之約定，非必一定由借名人為之。出名
      人與借名人就借名登記之意思表示合致，借名登記契約即
      已成立。而借名登記契約，係以當事人間之信任為基礎，
      性質上與委任契約相同，自得類推適用民法第550 條之規
      定(最高法院110年度台上字第208號判決意旨參照)。次按
      私文書經本人蓋章者，推定為真正。民事訴訟法第358條
      第1項定有明文。又印章由自己蓋用，或由有權使用之人
      蓋用為常態，由無權使用之人蓋用為變態，故主張變態事
      實之當事人，應就此負舉證責任（最高法院74年度台上字
      第2143號判決意旨參照）。
　  ⒉經查，上訴人主張其父林春長於78年12月13日將系爭土地
      權利範圍各2分之1贈與兩造，因受囿於法令限制，乃將其
      所受贈1/2土地借名登記於被上訴人名下，業據其提出系
      爭協議書、系爭承諾書為憑(見原審調字卷第19-21頁)，
      而被上訴人對於系爭協議書上被上訴人印文之真正、系爭
      承諾書「立承諾書人」欄之被上訴人簽名及印文真正均不
      爭執(見原審卷第88-89頁)，堪認系爭協議書、系爭承諾
      書為真正。雖被上訴人主張系爭協議書之印文係遭盜蓋云
      云，惟上訴人業已否認曾保有被上訴人之印章(見原審卷
      第39頁)，被上訴人復未證明遭他人盜蓋，揆諸前揭說明
      ，堪認系爭協議書之印文為被上訴人所蓋。又系爭協議書
      之被上訴人印文既為真正，自不因被上訴人之簽名非真正
      ，而推翻系爭協議書之真正。另被上訴人以其簽署、蓋印
      系爭委託書時，抵押權登記之文號留為空白，其後未經被
      上訴人補正，否認系爭委託書之真正云云，並提出抵押權
      字號為空白之承諾書為據(見原審卷第31頁)，然系爭委託
      書既經被上訴人承認為其親自簽名、蓋章，即屬真正，亦
      無礙於被上訴人簽署系爭委託書，約定將系爭土地提供予
      上訴人設定抵押權之認定。
　　⒊審諸系爭協議書，其內容約定：「緣為土地贈與辦理產權
      登記立協議書。具協議書人林正助、林秋記兩人。土地坐
      落：○○鄉○○○段○○小段000-00地號土地壹筆（按指系爭土
      地）....原土地所有權人林春長全部所有權願於78年12月
      13日無償贈與兄弟兩人各持份2分之1土地所有權利....惟
      礙稅賦負擔沉重，受限農地登記。祇速順利過戶，由雙方
      (按指兩造)同意推定一人受託林秋記(即被上訴人)出面訂
      定契約依得贈與據辦所有權移轉，委託登記在他一人名下
      。倘日後林秋記處分該土地(產權移轉或其他等)僅及於各
      人應有1/2持分為限。屆時願將1/2土地清白產權無償交還
      林正助(即上訴人)持有並偕同完成應有持份土地所有權登
      記(費用分擔自理)。暨雙方決在共同利益互惠原則處理本
      筆土地。但不能防阻各人持分權利」等語(見原審調字卷
      第19頁)；復佐以系爭協議書上贈與人林春長之印文，核
      與被上訴人所提出贈與同意書上蓋印之林春長印文相符（
      見原審卷第29頁)，則上訴人主張林春長係將系爭土地各1
      /2贈與兩造，惟囿於法令登記限制，方約定由被上訴人擔
      任登記名義人等語，即非無據。
　　⒋再參諸系爭委託書及被上訴人所提出未記載抵押權登記文
      號之承諾書(見原審卷第31頁)，兩文書皆載明「....本件
      抵押權全部權利于本土地為其他權利移轉登記或產權處理
      時，得及於設定林秋記全部所有權的貳分之壹。依約行使
      等值權利處分....」，佐以被上訴人自承將系爭土地設定
      抵押權予上訴人，係為使系爭土地不易被交易，在未設定
      抵押權前，上訴人兩手空空，伊為表示誠意，所以請代書
      撰擬承諾書予上訴人，表示伊取得土地後，不會立刻變賣
      等語(見原審卷第42頁、第154頁)，堪認被上訴人將系爭
      土地提供予上訴人設定抵押權，其目的在於將來系爭土地
      被移轉登記時，上訴人之權利得以被保障。則上訴人主張
      因系爭土地1/2借名登記於被上訴人名下，為避免遭變賣
      而設立抵押權等語，堪可採信。
　　⒌被上訴人雖主張其父林春長係將系爭土地全部贈與伊，並
      提出贈與同意書及證人即代書盧文德之證詞為憑(見原審
      卷第29頁、第152-153頁)。然證人即代書盧文德亦證稱：
      林春長同意贈與被上訴人，但尚未辦理，需取得贈與同意
      書後，伊始辦理手續，依贈與同意書之文意，係無條件贈
      予被上訴人，但同一日，被上訴人亦表示要給上訴人一個
      保證，因此委由伊撰擬承諾書交予被上訴人，係被上訴人
      委請伊設定抵押權予上訴人等語(見原審卷第152-153頁)
      ，則林春長之原意若係將系爭土地全部贈與被上訴人，被
      上訴人何以同時亦委請代書撰擬承諾書，給予上訴人保障
      ，以避免系爭土地日後逕自遭被上訴人處分，且事後確有
      將系爭土地設定抵押權予上訴人，有系爭土地登記謄本可
      憑(見原審調字卷第41頁)，稽之上情，核與被上訴人主張
      林春長係將系爭土地贈與被上訴人一人乙節顯然有悖。
　  ⒍綜上，足認林春長固簽署贈與同意書，將系爭土地移轉登
      記為被上訴人所有，然同時兩造亦約定將系爭土地設定抵
      押權予上訴人，以保障上訴人之權利，且系爭委託書所載
      「....本件抵押權全部權利于本土地為其他權利移轉登記
      或產權處理時，得及於設定林秋記全部所有權的貳分之壹
      。依約行使等值權利處分....」等語，核與系爭協議書約
      定「....倘日後林秋記處分該土地(產權移轉或其他等)僅
      及於各人應有1/2持分為限....」等語相應，則上訴人主
      張因礙於法令，約定將上訴人受贈於父親之系爭土地應有
      部分1/2借名於被上訴人名下，因此將系爭土地全部移轉
      登記為被上訴人一人所有，兩造間另定系爭借名契約，被
      上訴人並將系爭土地設定抵押權以保障上訴人之借名權利
      等語，堪可採信。
　　⒎又按當事人之任何一方，得隨時終止委任契約；受任人以
      自己之名義，為委任人取得之權利，應移轉於委任人，民
      法第549條第1項、第541條第2項分別定有明文。本件兩造
      間就系爭土地應有部分1/2成立借名登記之法律關係，如
      前所述，上訴人主張類推適用民法關於委任之規定，以10
      7年12月13日博新聯合法律事務所律師函終止系爭借名契
      約，並於同年12月14日送達被上訴人，有該律師函及郵件
      收件回執在卷可憑(見原審調字卷第23-25頁)，則兩造間
      之借名登記法律關係自送達時起即為終止，被上訴人仍登
      記為系爭土地權利範圍全部之所有人，具有財產上利益，
      並侵害應歸屬於上訴人之權益，而欠缺正當性，上訴人依
      民法第179條，類推適用民法第541條第2項規定，請求被
      上訴人將系爭土地應有部分1/2移轉登記予上訴人，自屬
      有據，應予准許。
　㈡反訴部分：
　　⒈按最高限額抵押權，係債權人對債務人一定範圍內之不特
      定債權，預定一最高限額，由債務人或第三人提供不動產
      予以擔保之抵押權；最高限額抵押權所擔保之債權，為債
      權人與債務人間一定法律關係所生之債權，或基於票據所
      生之權利，此觀民法第881條之1第1項、第2項之規定自明
      。又最高限額抵押權為不動產物權，非經登記，不生效力
      ，抵押權人僅能依設定登記之內容行使權利，是抵押債務
      應以設定登記之內容為準，而不許以登記以外之事由認定
      之，否則即有違物權公示之原則。苟最高限額抵押權之抵
      押權人，無既存之債權，且原擔保之存續期間所可發生之
      債權，已確定不存在，依抵押權之從屬性，應許抵押人請
      求抵押權人塗銷抵押權設定登記（最高法院100年度台上
      字第942號判決意旨參照)。
　　⒉經查，系爭抵押權為最高限額抵押權，擔保權利為最高限
      額100萬元，權利存續期間自79年3月8日至109年3月7日，
      債務清償日期為109年3月7日，有系爭抵押權設定契約書
      可憑(見原審卷第279頁)，亦為兩造所不爭執(見原審卷第
      277頁、本院卷第244頁)，堪認兩造於設定系爭抵押權時
      ，係預期將成立消費借貸關係，而系爭抵押權所擔保者為
      存續期間所發生在100萬元內之金錢債權，而非兩造間之
      借名關係終止後之返還請求權，上訴人主張系爭抵押權係
      為擔保借名關係所生之返還請求權云云，自無足採。
　　⒊又系爭抵押權於存續期間屆滿後，兩造間除系爭借名契約
      外，別無其他債權債務存在，為上訴人所不爭執(見本院
      卷第224頁)，則上訴人於系爭抵押權存續期間內既無擔保
      之債權發生，被上訴人於系爭抵押權存續期間屆滿後，訴
      請塗銷系爭抵押權登記，自屬有據，應予准許
五、從而，㈠本訴部分，上訴人主張依民法第179條規定、類推適
    用民法第541條第2項規定，請求被上訴人將系爭土地應有部
    分1/2移轉登記予上訴人，為有理由，應予准許。原審就此
    部分為上訴人敗訴之判決，尚有未洽，上訴意旨指摘原判決
    關此部分不當，求予廢棄改判，為有理由，爰由本院廢棄改
    判如主文第2項所示。㈡反訴部分，被上訴人本於所有人地位
    ，請求塗銷系爭抵押權登記，洵屬有據，應予准許。原審就
    此部分為上訴人敗訴之判決，並無不合。上訴意旨指摘原判
    決關此部分不當，求予廢棄改判，為無理由，應駁回此部分
    上訴。
六、本件事證已臻明確，兩造其餘主張與攻擊防禦方法及所提證
    據，經審酌後認與本件判決之結果不生影響，爰不另一一論
    述，併此敘明。
七、據上論結，本件上訴為一部有理由、一部無理由，判決如主
    文。
中　　華　　民　　國　　110 　年　　9 　　月　　15　　日
　　　　　　　　　民事第五庭   
                      審判長法  官  楊雅清
                            法  官  陳君鳳
                            法  官  洪純莉
正本係照原本作成。
如不服本判決，應於收受送達後20日內向本院提出上訴書狀，其
未表明上訴理由者，應於提出上訴後20日內向本院補提理由書狀
（均須按他造當事人之人數附繕本）上訴時應提出委任律師或具
有律師資格之人之委任狀；委任有律師資格者，另應附具律師資
格證書及釋明委任人與受任人有民事訴訟法第466 條之1第1項但
書或第2項所定關係之釋明文書影本。如委任律師提起上訴者，
應一併繳納上訴審裁判費。
中　　華　　民　　國　　110 　年　　9 　　月　　15　　日
　　　　　　　　　　　　　　書記官  魏汝萍